【裁判字號】    88,重上更(一),38
【裁判日期】    890815
【裁判案由】    給付履約保証金
【裁判全文】
臺灣高等法院高雄分院民事判決  八十八年度重上更(一)字第三八號
      上  訴  人    高雄市政府工務局新建工程處
      法定代理人    林文雄
      訴訟代理人    黃勇雄律師
                    張榮作律師
      被  上訴人    彰化商業銀行東高雄分行      設高雄市○○○路一０九號
      法定代理人    施輝煌    .
      訴訟代理人    柯尊仁律師
右當事人間給付履約保證金事件，上訴人對於中華民國八十六年一月二十八日臺灣高
雄地方法院八十四年度重訴字第二二號第一審判決提起上訴，經最高法院第一次發回
更審，本院判決如左：
      主      文
上訴駁回。
第二審及發回前第三審訴訟費用，除確定部分外，由上訴人負擔。
      事      實
甲、上訴人方面：
一、聲明：(一)原判決廢棄。
          (二)被上訴人應給付上訴人新台幣（下同）四千七百五十萬元，及自八十四
            年一月二十二日起至清償日止，按年息百分之五計算之利息。
          (三)願供擔保請准宣告假執行。
二、陳述：除與第一審及本院前審記載相同者，予以引用外，補稱：
  (一)請傳訊證人張輔仁、蔣紹良以證明遠東公司確有違約情事，上訴人解除工程合約
    之行為，合於兩造之約定。
  (二)上訴人之法定代理人黃展南已離職，改由林文雄繼任，爰聲明承受訴訟。
  (三)被上訴人應否給付上訴人履約保證金，專以履約保證金保證書為斷，依該保證書
    第二條約定承包商未依工程契約書之規定履行契約，經上訴人書面通知被上訴人
    ，被上訴人即給付上訴人履約保證金，茲承包商即遠東公司未依契約書之約定履
    行契約，且經上訴人通知被上訴人，被上訴人即不得拒絕給付。
  (四)依工程契約第二十二條第一項第二款第二目約定，遠東公司逾規定期限尚未開工
    ，或開工後工程進行遲緩，作輟無常，或工作能力薄弱及工人料具設備不足上訴
    人認為不能依限完工時，遠東公司即屬違約，而遠東公司確有上開情事，經上訴
    人及建築師催告，遠東公司置之不理。
  (五)遠東公司於八十三年一月二十六日之協調會上，亦坦承缺乏資金，無力購買工程
    所需原料設備，足見遠東公司工程進度落後，有違約情事。
  (六)遠東公司既有違約情事，上訴人依工程契約第二十二條第一項第二款第二目解除
    工程契約，即屬有據。尤以中華民國商務仲裁協會之仲裁判斷，亦明確表示未審
    究上訴人解約之效力，則該仲裁判斷自不能為解約不當之認定。
  (七)遠東公司未依約施工，與上訴人將水電工程發包福林公司無關，反因遠東公司未
    依約施工，影響福林公司水電工程之施作。
  (八)履約保證金不以上訴人受有損害為必要，否則即失其繳交履約保證之原意。
  (九)最高法院認定上訴人須以遠東公司不能依限完工始得解除工程契約，顯有誤會，
    依工程合約之約定，只須上訴人主觀上認定遠東公司不能依限完工即得解除契約
    故上訴人之解約合於工程契約之約定。
  (十)最高法院認為履約保證金保證書第二條約定，於遠東公司未依工程契約書之規定
    履行契約，致新工處蒙受損失時，東高雄分行始負給付違約金之義務云云，惟依
    投標須知第二十三條後段規定，得標廠商可歸責其責任之事由者，經業主解除契
    約後，得標廠商不得請求發還保證金，足見履約保證金係屬徵罰性質，不以上訴
    人受有損害為必要。
三、證據：援用第一審及本院前審之證據。
乙、被上訴人方面：
一、聲明：(一)上訴駁回。
          (二)如受不利之判決，願供擔保請准免為假執行。
二、陳述：除與第一審及本院前審判決記載者相同，予以引用外，補稱：
  (一)上訴人與遠東公司之工程契約約定工期為七百二十個工作天，迄至八十三年四月
    二日共計使用五百二十個工作天，加上上訴人同意遠東公司免計之一百二十六個
    工作天，總計尚有三百二十六個工作天，遠東公司是否不能如期完工，尚屬未定
    。
  (二)上訴人與遠東公司之工程契約，係屬定型化契約，該契約第二十二條第一項第二
    項第二目關於是否「認為不能依限完工」，解釋上應以「客觀上確屬不能依限完
    工」，乃上訴人自行認定遠東公司無法如期完工，則其解約即屬無效。
  (三)遠東公司因上訴人之水電工程未發包配合施工，致主體工程無法繼續施工，上訴
    人遲延給付工程款，造成遠東公司用料成本增加，上訴人要求變更樑筋結紮方式
    等，均非工程契約所約定之事項，此應屬上訴人違約之行為，且於仲裁期間片面
    解約致遠東公司暫不繼續施工，遠東公司並無違約之可言。
  (四)上訴人於仲裁判斷前，行使解除契約之權利，顯有違誠信原則，及至仲裁判斷作
    成後，該仲裁判斷准延展工期四十九天，但上訴人早於仲裁判斷前解約，致遠東
    公司無法完工，且上訴人於解約後立即將工程發包予春元營造公司，亦使仲裁判
    斷作成後，遠東公司無法復工，此均係上訴人可歸責於已之事由，被上訴人不負
    保證之責。
  (五)依履約保證金保證書第二條之規定，被上訴人所負之保證責任，係屬損害賠償性
    質之責任，而非懲罰性質之賠償責任。必上訴人受有損害，被上訴人始負賠償之
    責。
  (六)上訴人未完成之工程以總價六億二千二百萬元發包予春元營造工程股份有限公司
    ，依遠東公司與上訴人之契約，其工程款為六億四千四百七十萬五千一百七十五
    元，則上訴人尚節餘二千四百七十萬五千一百七十五元之工程款，更無損失可言
    。
三、證據：援用第一審及本院前審之證據。
      理      由
一、上訴人之法定代理人原為黃展南，茲黃展南業經離職，由林文雄接任，上訴人新
    任法定代理人聲明承受訴訟，核無不合。
二、上訴人起訴主張：訴外人遠東工程股份有限公司（下稱遠東公司）向高雄市政府
    工務局新建工程處（下稱新工處），承攬高雄市立凱旋醫院（下稱凱旋醫院）新
    建工程，由上訴人彰化商業銀行股份有限公司東高雄分行（下稱彰化銀行）出具
    履約保證金保證書，保證遠東公司未依約履行契約致新工處蒙受損失時，被上訴
    人應給付上訴人履約保證金九千五百萬元，詎遠東公司作輟無常，無故滯工，進
    度落後，不能依限完工等情，依被上訴人與遠東公司共同出具履約保證金保證書
    第二條約定之法律關係，求為命被上訴人給付上訴人九千五百萬元及法定遲延利
    息之判決。被上訴人則以：上訴人指摘遠東公司不能依限完工，並無確切之證據
    足資證明，且遠東公司與上訴人之工程糾紛，經中華民國仲裁協會仲裁結果，亦
    無從斷定遠東公司能否如期完工，且認定因水電工程上訴人未發包配合施工，致
    遠東公司停工，停工之天數為可歸責於新工處。且依履約保證金保證書之約定，
    須遠東公司未依約完工致上訴人受有損失，被上訴人始應給付履約保證金，而遠
    東公司未完成之工程費為六億四千四百七十萬五千一百七十五元，而上訴人再行
    發包之工程費為六億二千二百萬元，被上訴人反節省二千餘萬元，並無任何損失
    ，被上訴人自不必給付履約保證金等語，資為抗辯（上訴人起訴請求被上訴人給
    付九千五百萬元本息，經第一審判決上訴人敗訴，上訴人提起第二審上訴後，第
    二審判命被上訴人應給付上訴人四千七百五十萬元本息，其餘之訴駁回，兩造又
    上訴至最高法院，經最高法院判決駁回上訴人之上訴即命被上訴人應再給付上訴
    人四千七百五十萬元本息部分，因而此部分已告確定，餘四千七百五十萬元部分
    則發回本院）。
三、按上訴人於本院受命法官行準備程序時陳稱：伊係依履約保證金保證書第二條之
    約定提起本件訴訟，別無其他訴訟標的。而該保證書第二條約定：「承包商（指
    遠東公司）與定作人（指新工處）簽訂上項工程契約後，承包商如未依工程契約
    書之規定履行契約時，致使定作人蒙受損失，本行均負賠償之責，且一經定作人
    書面通知本行後，當即撥付前項保證金額，絕不推諉拖延。定作人得自行處理該
    款，無需經過任何法律或行政程序，本行亦絕不提出任何異議，並放棄民法第七
    百四十五條所規定之先訴抗辯權」等語，依上開文義，則被上訴人於遠東公司未
    依工程契約書之規定履行契約及因此使上訴人蒙受損失兩項條件均具備時，始負
    給付履約保證金之責，若遠東公司僅未依工程契約書之規定履行契約，而上訴人
    未受有損失，則被上訴人仍不負給付履約保證金之責。上訴人辯稱：僅須遠東公
    司未依工程契約書之規定履行契約或上訴人受有損害，具備其中之一條件，被上
    訴人即應給付上訴人履約保證金云云，尚非可採。
四、又按當事人主張有利於己之事實者，就其事實有舉證責任，民事訴訟法第二百七
    十七條定有明文。茲上訴人主張被上訴人因可歸責於己之事由，未依工程契約書
    之規定履行契約，致上訴人蒙受損失之事實，自應由上訴人就此項事實負舉證責
    任。據上訴人於本院前審聲請傳訊之證人張輔仁證稱：「在新建工程處第三科辦
    工程督導的工作」，「新工處派我去督導，我是後來才接手的」，「（遠東公司
    ）沒有（依約定施工）」，「有發二十幾封的公文，但他們出工不力，作息無常
    」，證人蔣紹良於本院前審證稱：「依合約進度來看，從一樓頂到整個結構體完
    成，還要八個月，所以是落後八個月，不太可能完成」，「沒有禁止（以雙層橫
    板施工），不太可能在期限內完工」，「這樣也要等做到八樓結構體，底下的才
    能進駐趕工，但節省的時間仍有限」等語，並未確切證明遠東公司不能依限完工
    ，張輔仁於本院更審時雖為較明確之證述，但張輔仁為上訴人第三科之員工，其
    證言難免有偏頗之虞。此外，上訴人並未能舉證證明因可歸責於被上訴人之事由
    ，致不能依限完工。況據中華民國商務仲裁協會判斷書載：「：：：因相對人（
    指上訴人）前開工程之水電工程未發包配合施工，致使聲請人（指遠東公司）主
    體工程無法繼續施工：：：本會依據本工程第十次至第十七次估驗完成工程項目
    及數量列表如附表（Ａ），依據上表可看出迄第十三次估驗時（即八十一年十一
    月七日）所施工之主體工程僅挖土方一項，尚不需水電工程之配合，可推斷自八
    十一年九月一日復工至八十一年十一月七日共六十八天為實際可施工而聲請人自
    行申請停工之天數，其餘五十八天為因水電工程未發包配合施工而停工之天數，
    ：：：蓋因該工程完工期限尚未到期，依相對人計算迄八十三年四月二日共計使
    用五百二十個工作天，而合約規定施工期限為七百二十個工作天，尚有工期二百
    個工作天，本會無從判斷聲請人是否能如期完工：：：」等語，則仲裁協會仲裁
    結果遠東公司之停工，部分係可歸責於上訴人，且無從判斷遠東公司能否如期完
    工，則上訴人一再指摘遠東公司不能依限完工，顯係意圖歸責於遠東公司，以謀
    取被上訴人給付履約保證金而已。
五、上訴人稱：因遠東公司不能依約完工，上訴人因而受有違約金，凱旋醫院因在工
    程施工期間，原有病房拆除，減少一百床未能收治病患，致營運損失達一千六百
    萬元，又因遠東公司停工，致承攬水電、空調工程之福林工程股份有限公司（下
    稱福林公司）無法施工，而向中華民國商務仲裁協會聲請仲裁，結果仲裁判斷上
    訴人應給付福林公司五百九十七萬二千七百七十六元本息之損失云云，惟按違約
    金之性質，無論為懲罰性或損害賠償總額預定之違約金，均以契約當事人之一方
    一經違約即應給付違約金，不以他方是否實際受有損害為必要。而本件履約保證
    金保證書第二條之約定，必遠東公司之違約導致上訴人實際受有損害為要件，故
    違約條款之效力僅及於遠東公司與上訴人間，並不及於被上訴人。又凱旋醫院因
    工程施工而拆除病房，減少一百床之病床，致其營運受有損失，姑不論凱旋醫院
    之損失是否等同於上訴人之損失，且縱令系爭工程非由遠東公司承攬，而由其他
    公司承攬，亦同樣需拆除病房，其營運損失仍屬不可避免，要非因遠東公司所導
    致，況據財政部賦稅署台稅一發字第０八九０四五五四一四號函稱：「按公立醫
    院係屬預算法第四條第一項第二款第四目規定之非營業作業基金，為所得稅法第
    十一條第三項所稱各級政府為達成某項事業目的而設置，不作損益計算及盈餘分
    配之事業組織：：：，免納所得稅，免徵營業稅，：：：全民健康保險特約醫事
    服務機構向非保險對象收取之費用，或向保險對象收取之掛號費、住院伙食費及
    不屬全民健康保險給付範圍項目等費用，所書立之銀錢收據，均應依法貼用印花
    稅票」等語，亦足見凱旋醫院既免除所得稅，營業稅，僅於開立收據時徵收印花
    稅，自屬非營利性質而純屬服務病患之機構，何來營運損失之可言﹖至上訴人因
    仲裁結果應給付福林公司之五百九十七萬二千七百七十六元本息，則可認為遠東
    公司所引起之損失。然查上訴人將遠東公司未完成之工程，以總價六億二千二百
    萬元發包予春元營造工程股份有限公司，而該未完成之工程，依遠東公司與上訴
    人之契約，其工程款為六億四千四百七十萬五千一百七十五元，則上訴人尚節餘
    二千四百七十萬五千一百七十五元之工程款，扣除上訴人應給付福林公司之五百
    九十七萬二千七百七十六元，尚餘一千八百七十三萬二千三百九十九元，此為兩
    造所不爭執之事實，則上訴人即毫無損失，核與履約保證金保證書第二條約定之
    要件不合，上訴人自不得向被上訴人請求給付履約保證金。
六、從而上訴人本於履約保證金保證契約之法律關係，訴請被上訴人給付履約保證金
    本息，洵非正當，原審駁回上訴人在第一審之訴，其理由雖非正當，但結果並無
    二致，仍應予以維持，上訴意旨，徒托空言，指摘原判決不當，聲明求予廢棄改
    判，非有理由。又兩造均陳明願供擔保，請准宣告假執行及免為假執行，因上訴
    人全部敗訴，自無從宣告，併此明。
七、結論：本件上訴為無理由，依民事訴訟法第四百四十九條第二項、第七十八條，
    判決如主文。
中      華      民      國    八十九    年      八      月     十五     日
                                      臺灣高等法院高雄分院民事第一庭
~B1審判長法官  黃金石
~B2法      官  林富村
~B3法      官  周慶光
右為正本係照原本作成。
如對本判決上訴，須於判決送達後二十日內向本院提出上訴狀，未表明上訴理由者，
，應於上訴後二十日內向本院提出理由書（均須按他造當事人之人數附繕本）。上訴
時應提出委任律師或具有律師資格之人之委任狀，並依附註條文規定辦理。
中      華      民      國    八十九    年      八      月     十七     日
~B法院書記官  洪梅枝
附註：
民事訴訟法第四百六十六條之一：
對於第二審判決上訴，上訴人應委任律師為訴訟代理人，但上訴人或其法定代理人具
有律師資格者，不在此限。
上訴人之配偶、三親等內之血親、二親等內之姻親，或上訴人為法人、中央或地方機
關時，其所屬專任人員具有律師資格並經法院認為適當者，亦得為第三審訴訟代理人
。第一項但書及第二項情形，應於提起上訴或委任時釋明之。
                                                                        Ｋ


司法院資訊處製作；財團法人民間司法改革基金會備份。
